【裁判字號】    92,上訴,303
【裁判日期】    920528
【裁判案由】    毒品危害防制條例
【裁判全文】
臺灣高等法院刑事判決                            九十二年度上訴字第三０三號
    上  訴  人  臺灣臺北地方法院檢察署檢察官
    被      告  甲○○
    選任辯護人  蔡宏修律師
右上訴人因被告違反毒品危害防制條例案件，不服臺灣臺北地方法院九十年度訴字第
七九八號，中華民國九十一年十一月二十九日第一審判決（起訴案號：臺灣臺北地方
法院檢察署九十年度偵字第九六八一、一０四八八號），提起上訴，本院判決如左：
    主  文
上訴駁回。
    理  由
一、公訴意旨略以：被告甲○○與黃建壽（業經判處有期徒刑十六年確定），係同居
    月間起至九十年三月間止，為黃建壽謄寫黃建壽販賣ＭＤＭＡ之紀錄，並連續依
    黃建壽之指示，在帳簿上記載黃建壽與駱瑞典（另案偵辦中）及不詳年籍姓名綽
    號「阿福」、「阿強」、「阿淦」、「阿宏」、「士林」、「小陳」、「扣子」
    等人之交易紀錄，嗣經台灣台北地方法院檢察署檢察官自動檢舉簽分偵辦，因認
    被告甲○○涉犯幫助毒品危害防制條例第四條第二項之販賣第二級毒品罪嫌云云
    。
二、按犯罪事實應依證據認定之，無證據不得推定其犯罪事實。又不能證明被告犯罪
    者，應諭知無罪之判決，刑事訴訟法第一百五十四條、第三百零一條第一項分別
    定有明文。次按事實之認定，應憑證據，如未能發現相當證據，或證據不足以證
    明，自不能以推測或擬制之方法，為裁判基礎（最高法院四十年台上字第八六號
    判例參照）。再認定犯罪事實，所憑之證據，雖不以直接證據為限，間接證據亦
    包括在內，然無論直接或間接證據，其為訴訟上之證明，須於通常一般之人均不
    致於有所懷疑，而得確信其為真實之程度者，始得據之為有罪之認定，倘其證明
    尚未達到此一程度，而有合理性懷疑之存在時，即無從為有罪之認定，此亦有最
    高法院七十六年台上字第四九八六號判例可資參照。
三、本件公訴人認被告甲○○涉有前揭幫助違反毒品危害防制條例第四條第二項之販
    賣第二級毒品犯行，無非係以（一）被告甲○○之自白。（二）證人黃建壽之供
    述。（三）黃建壽販賣第二級毒品之帳簿扣案可憑，為其主要論據。
四、訊據被告甲○○固坦承於前開時間，曾應男友黃建壽之託，代為謄寫帳簿一至二
    次等情不諱，惟堅決否認有幫助販賣第二級毒品之犯行，辯稱：黃建壽係伊之同
    之內容及代號係何含意，故伊不知該等紀錄係黃建壽販賣毒品之交易紀錄，且伊
    獲知黃建壽在販賣毒品後即離開黃建壽等語。惟查：
(一)被告於偵審中均矢口否認明知黃建壽有販賣第二級毒品而予幫助情事，公訴人認
    被告係「幫助」黃建壽「販賣」第二級毒品之犯意而為黃建壽謄寫帳簿紀錄，並
    認被告對該犯行已自白不諱，尚有誤會。
(二)證人黃建壽於警訊時固證稱：「（你租住處以何人名義承租，她是否知情）是由
    我女友甲○○向房東租的，她知道我在販賣ＭＤＭＡ藥丸」等語，惟並未進一步
    指明被告究係何時知悉其有販賣第二級毒品之情事，且其於檢察官偵查中證稱：
    「（問：扣到帳冊及製作講義是你的？）是偉哥叫我女友謄過一次，他說很亂。
    」、「（問：甲○○知道那是毒品帳冊？）她不知道。」、「（問：甲○○知道
    你在販毒？）她知道後，就與我分開了。」（見九十年四月二日偵訊筆錄）、「
    訊筆錄），於原審訊問時供稱：「（問：你有無告訴被告甲○○ＭＤ就是代表Ｍ
    ＤＭＡ？）沒有，從來沒有過。」、「（問：甲○○是否有看過這些毒品？）沒
    有。」、「（問：甲○○幫你謄寫時，你有無告訴她這些代號代表的意思是什麼
    ？）沒有。」、「（問：甲○○本人有無問過你這些代號代表什麼？）她有問過
    ，但是我告訴她不要問那麼多。」、「（問：謄寫時，甲○○有無問你為何要謄
    寫及上面代表什麼意思？）我叫她不要問那麼多，所以她就沒有再繼續問了。」
    、「（問：你販賣ＭＤＭＡ的事情有無給甲○○知道？）沒有。」等語（見原審
    九十年九月十日訊問筆錄），已堅指被告並不知情，且於獲知其在販賣毒品後即
    行離去等語，與被告所辯伊當時不知為黃建壽謄寫之帳簿紀錄係黃建壽販賣第二
    級毒品之交易紀錄，且伊獲知黃建壽在販賣毒品後即離開黃建壽等語相符，尚難
    以證人黃建壽於警訊時之前開供詞，遽採為不利於被告之認定。
(三)況按幫助犯，指出於故意，就他人犯罪行為之實施，於事前或事中提供助力，便
    利其犯罪遂行之行為人，刑法亦稱為從犯，刑法就幫助行為之認定於方法手段上
    並未加以限制，但必以就正犯犯罪之實現而言，屬直接而重要之助力行為始可，
    倘與正犯之實行毫無關係或係無關緊要之行為，則難以幫助行為視之。末按「刑
    法第四十四條第一項（即現行刑法第三十條第一項）係以與正犯有共同之認識而
    幫助實施為要件，若於正犯之犯罪無共同之認識，或於正犯犯罪已經完成而僅止
    事後加功者，即不能謂有共犯之關係。」、「從犯因幫助正犯而成立，苟正犯之
    犯罪行為終了，即無由成立從犯。」、「刑法上之從犯，以在他人實施犯罪行為
    前或實施中，予以助力，為構成要件。若於他人犯罪完成後為之幫助，除法律別
    有處罰規定，應依其規定論處罪刑外，尚難以從犯之例相繩。」，最高法院分別
    著有十八年上字第二八七號、二十二年上字第九九六號、二十八年上字第一一五
    六號判例可資參照。查證人黃建壽於偵查中證稱：「（問：甲○○知道你在販毒
    ？）買賣時她不在場，事後記在一張紙上給她看。」、「（問：你叫甲○○謄寫
    的資料，都是你已經交易完畢或有還沒有交易完的資料？）都是已經交易完畢的
    資料。」、「（問：你請甲○○謄寫的資料，都是你已經買賣毒品交易完成以後
    才請她幫你謄寫？）是的。」、「當時因為紙太亂了，請甲○○幫我謄寫，有的
    從帳本謄寫過來，有的從便條紙上謄寫過來」等語（見九十年四月二日偵訊筆錄
    、原審九十年九月十日訊問筆錄），是被告縱有為黃建壽謄寫帳簿紀錄，然其謄
    寫帳簿之行為係在黃建壽販賣第二級毒品之犯罪行為完成後，所為顯屬事後幫助
    ，依前開判例見解，亦難以幫助犯之罪責相繩。
(四)至扣案被告謄抄之帳冊中，雖有「Ｅ」、「Ｋ」、「Ｌ」、「Ｍ」、「Ｄ」、「
    粒」、「盒」、「產品」等，但究係代表何意義，衡情除非原始記載之人，一般
    人尚無法探究其中涵義。另關於人之姓或名、綽號以及數量，亦無從據知係販賣
    毒品之對象及金額、數量。至帳冊即收支簿第一頁背書雖記載有ＭＤ、ＭＤＭＡ
    ，但被告於檢察官偵查中供稱：「帳冊有一部分是我記的，有一部分不是，其中
    有一本帳冊是我記的」、「從簿本子或紙條謄過來的，後來是他講什麼我就記什
    麼」、「黃某在住處內，擺了一些化學物品，瓶瓶罐罐，我有問是做什麼用，但
    他沒有說，他也沒有在我面前操作過」（見九十年五月十四日訊問筆錄），於原
    審供稱：「他只有說那是人家欠他錢，我有問過他是欠什麼錢，可是他不肯講，
    我問過他一兩次」、「我當時一個人上來台北，認識黃建壽，與他住在一起，他
    叫我謄寫，我當時並沒有拒絕，也沒有懷疑。因為當時我與他已經住在一起了，
    當時我並不知道他要我抄寫的東西，是他販毒的明細表」等語（見原審九十一年
    十一月十一日筆錄），於本院具狀供稱：「有關於ＭＤＭＡ就是毒品之報導，是
    近一年半來之事，之前根本沒有ＭＤＭＡ毒品，被告甲○○與黃建壽在一起之時
    ，尚不知悉ＭＤＭＡ是毒品。被告甲○○幫黃建壽謄寫時，黃某並未告訴被告甲
    ○○那些代號所代表之意義究竟為何，被告甲○○雖曾問過，但黃建壽告訴她不
    要問那麼多」等語，與證人黃建壽證述之上開情節相符，尚難以被告依黃建壽之
    指示抄錄帳冊即推論其已知悉黃建壽販賣毒品，或有幫助販賣黃建壽毒品之故意
    。
(五)被告經本院送請法務部調查局實施測謊鑑定結果，據覆稱：「經測試未獲取明確
    反應圖形，無法研判有無說謊」，有該局九十二年四月十八日調科參字第０九二
    ００一一八二六０號函附卷可證，本案亦無得以測謊資料採為認定被告犯罪之依
    據。
(六)卷附原審法院九十年度訴字第五五三號、本院九十一年度上訴字八二六號及最高
    法院九十一年度台上字第四八八五號刑事判決即黃建壽違反毒品危害防制條例案
    件，亦均認定本案被告係在不知情之情形下為黃建壽謄寫帳簿紀錄，有該三份判
    決在卷可查，益足作為被告未幫助黃建壽販賣第二級毒品之憑參。
五、綜上各情，被告所辯，堪以採信。此外，本院復查無其他積極證據足資證明被告
    有公訴人起訴之幫助販賣第二級毒品犯行，揆諸前揭說明，自屬不能證明被告犯
    罪。
六、原審因予諭知被告無罪之判決，經核尚無違誤，公訴人上訴意旨略以：（一）按
    證人或當事人於案發時之供述較少權衡其利害得失或受他人干預，依經驗法則，
    較諸事後翻異其案發之初所為之陳述為可信，此即所謂「案重初供」，故除有可
    證明其後更異之詞與事實相符，或其初供係屬虛偽者外，自不得任意捨棄初供而
    不採。次按審理事實之法院，對於被告有利及不利之證據應一律注意，詳細調查
    後，綜合全案證據資料，本於經驗法則以定其取捨，并將取捨證據及得心證之理
    由於判決內詳予說明，始為適法；如有應調查之證據未予調查，率行判決，難謂
    於法無違（最高法院八十年度台上字第五一０九號、八十三年度台上字第七三一
    號裁判要旨參照）。（二）查證人黃建壽於警訊中供稱：被告甲○○知悉渠販賣
    MDMA等語（見九十年三月十七日第二次調查筆錄），且於偵查中亦供稱警訊所言
    均屬實在，伊有看過筆錄等語，雖其經檢察官訊以被告是否知悉販賣毒品乙節，
    改稱被告並不知情云云（見九十年四月二日訊問筆錄），則就被告是否知悉黃建
    壽販賣毒品乙情，證人黃建壽證詞前後不一，究以何者可採，仍應細加勾稽。（
    三）本件公訴人聲請將被告送往法務部調查局測謊鑑定，以明被告是否知悉黃建
    壽販毒乙節，原審判決對此聲請，未予說明，顯有應調查之證據未予調查之違法
    。（四）原審判決認被告甲○○縱有為黃建壽謄寫販賣毒品交易之行為，亦屬刑
    法不罰之事後幫助行為。然查：黃建壽之連續販賣毒品行為，其犯罪行為之終了
    ，係以數連續行為之最後行為為斷，而被告於該多次販賣行為中，以幫助他人犯
    罪意思，參與犯罪構成要件以外之行為，顯該當刑法幫助犯之要件。原審將連續
    多次販賣行為加以割製，遽認被告所為刑法不罰之事後幫助行為，難謂妥適云云
    ，指摘原判決不當。惟查：（一）共同被告不利於己之陳述，固得採為其他共同
    被告犯罪事實之認定，但此項不利之供述，須無瑕疵可指，且仍應調查其他必要
    之證據，以察其是否與事實相符。本件依卷證資料，被告自始否認知情而參與助
    成行為，而主犯黃建壽就被告是否知情而幫助犯罪，前後不一其詞，自難僅憑其
    顯有瑕疵之供述，為被告犯罪事實之依據。（二）被告經本院送請法務部調查局
    實施測謊鑑定結果，據覆稱：「經測試未獲取明確反應圖形，無法研判有無說謊
    」，有如前述，自亦無得以測謊資料採為認定被告犯罪之依據。（三）被告僅自
    承伊有幫黃建壽抄寫帳簿，但那是從其他帳簿及紙張謄過來，伊對於抄寫的內容
    並不清楚（見原審九十年八月二十八日訊問筆錄），且遍查本案全部卷證並無被
    告明知抄謄之帳冊係黃建壽販賣所得，而有幫助販賣毒品故意之證據，況依前開
    證據，黃建壽販賣第二級毒品係已完成交易行為，始會將販賣第二級毒品所得之
    金額先行記載於便條紙上或帳本上，否則如未販賣，並無金額及數量，自無加以
    記載之可能，是以被告依黃建壽之指示謄寫帳冊時，係於黃建壽每一筆獨立之販
    賣毒品行為完成之後，殆無疑義，自無成立幫助販賣第二級毒品罪之餘地，亦難
    認定被告於黃建壽多次販賣行為中，以幫助他人犯罪意思，參與犯罪構成要件以
    外之行為。公訴人執為上訴理由，亦無足取，其遽以提起上訴，為無理由，應予
    駁回。
據上論斷，應依刑事訴訟法第三百六十八條，判決如主文。
本案經檢察官曾忠己庭執行職務。
中      華      民      國    九十二    年      五      月    二十八    日
                            台灣高等法院刑事第六庭
                                審判長法  官  陳  春  秋
                                      法  官  王  麗  莉
                                      法  官  高  明  哲
右正本證明與原本無異。
如不服本判決，應於收受送達後十日內向本院提出上訴書狀，其未敘述上訴之理由者
並得於提起上訴後十日內向本院補提理由書（均須按他造當事人之人數附繕本）。
                                      書記官  李  垂  福
中      華      民      國    九十二    年      五      月    二十九    日


司法院資訊處製作；財團法人民間司法改革基金會備份。
